最高法院民事判決　　　　　　　　　 110年度台上字第3206號
上　訴　人　王振興肥皂工廠股份有限公司

法定代理人　王金生
訴訟代理人　江順雄律師
被 上訴 人　王金樽
訴訟代理人　邱芬凌律師
上列當事人間請求塗銷地上權登記等事件，上訴人對於中華民國
110年5月19日臺灣高等法院高雄分院第二審判決（108 年度重上
字第11號），提起上訴，本院判決如下：
    主  文
原判決廢棄，發回臺灣高等法院高雄分院。
    理  由
一、本件被上訴人主張：坐落屏東縣○○市○○段800之1、800
    之4、802、802之1、816、816之1、816之2地號等7筆土地（
    下分稱其地號，合稱系爭土地）均為伊所有，分別於民國52
    年4月20日及72年3月7日為上訴人設定如第一審判決附表所
    示不定期限之地上權（下稱系爭地上權），未約定地租，迄
    已逾20年，上訴人於52年間在其中800之1、802、816、816
    之1地號（下稱800之1等地號）土地上興建同段146建號即門
    牌屏東縣○○市○○路000號建物（下稱系爭建物），供經
    營肥皂工廠使用，惟其於81年5月28日經撤銷公司設立登記
    未再營運，系爭地上權之成立目的已不存在，爰依民法第83
    3條之1規定請求終止。系爭建物坐落第一審判決附圖（下稱
    附圖）所示編號800之1(1)、802(1)、816(3)、816之1(1)土
    地（下稱系爭甲土地），面積依序為42、31、269及383平方
    公尺，另附圖所示816(2)、816之1(2)，面積11及1平方公尺
    （下稱系爭乙土地），為上訴人所有之鐵皮屋、鐵皮鋼棚（
    下稱系爭鐵皮屋）所占用。系爭地上權應予終止，系爭建物
    、鐵皮屋（下稱系爭地上物）無合法占用權源，伊自得依民
    法第767條第1項規定請求拆除該地上物返還土地。如認系爭
    地上權仍有存續之必要，則依民法第833條之1規定請求酌定
    其存續期間，並類推適用民法第442條及第835條之1第2項規
    定，請求按系爭土地申報地價年息百分之10酌定其地租，並
    於系爭地上權存續期間屆滿後拆除系爭地上物並返還土地等
    情。先位聲明，求為：㈠系爭地上權應予終止；㈡上訴人應
    將系爭地上權設定登記塗銷；㈢上訴人應將坐落系爭甲土地
    之系爭建物、系爭乙土地之系爭鐵皮屋拆除，將土地返還與
    伊之判決。備位聲明，求為：㈠請求酌定系爭地上權之存續
    期間及按申報地價年息百分之10計算之地租；㈡上訴人應於
    前項存續期間屆滿後，將系爭地上權設定登記予以塗銷，並
    應將先位聲明第㈢項（原判決誤載為第二項）所示之系爭地
    上物拆除，將土地返還與伊之判決。
二、上訴人則以：系爭土地為伊父母王吉六、林奏（下稱王吉六
    等2 人）共同出資購買，借名登記在被上訴人名下，其非該
    土地真正所有人，王吉六等2 人死亡後，系爭土地應為其等
    全體繼承人公同共有，被上訴人提起本件訴訟難謂當事人適
    格。系爭地上權設定目的係供設置系爭地上物，經營工廠、
    旅社及居住使用，伊固於81年5月28 日遭撤銷設立登記，惟
    該地上物仍供經營旅社及居住使用，且結構完整安全無虞，
    伊尚未清算完畢，被上訴人請求終止系爭地上權、塗銷系爭
    地上權設定登記、拆除系爭地上物並返還土地，於法未合。
    系爭地上物仍堪繼續使用3、40 年，酌定其存續期間應以30
    年以上為合理，系爭地上權無地租約定，上訴人不得請求酌
    定地租等語，資為抗辯。
三、原審維持第一審所為上訴人敗訴之判決，駁回其上訴，係以
    ：系爭土地於52年4月及72年3月設定系爭地上權，未定期限
    ，上訴人為地上權人，出資在800之1等地號土地上興建系爭
    建物，於52年8月8日辦畢系爭建物所有權第1 次登記，依系
    爭建物登記謄本記載，該建物主要用途為店舖及住宅工廠，
    興建完成後曾作為肥皂工廠使用，系爭地上權之目的係供上
    訴人建築建物經營製作肥皂工廠、銷售店面及公司員工住宿
    使用。上訴人於81年5月28 日經撤銷公司設立登記，此後未
    再營業，系爭建物坐落816、816之1 地號土地部分，現由王
    金生父子經營旅社使用，坐落800之1、802 號土地部分供王
    金生一家住家使用，系爭地上權成立之目的已不存在。上訴
    人雖辯稱系爭地上權經登記以建築改良物為目的，興建系爭
    建物係供經營一品大旅社及其住家使用云云，惟該旅社自52
    年起由林奏經營，林奏於100 年間死亡後，由王金生經營旅
    社及住家使用，均非由上訴人經營，其亦未獲分配營收，非
    上訴人之營業範圍；參以系爭建物經送鑑定，評估結果為依
    現行法規有結構安全疑慮，不符合現行法規要求，固非不得
    補強繼續使用，然該建物自52年間興建迄今已55年，其內部
    老舊且樓頂已部分塌陷及毀損，評估如何修繕補強及實際支
    付費用應屬可觀，自難認系爭地上權有存續之必要。被上訴
    人依民法第833條之1規定請求終止系爭地上權，自應准許。
    系爭地上權既經終止，被上訴人自得本於所有人之地位，請
    求塗銷系爭地上權登記、拆除系爭地上物及返還土地。被上
    訴人先位請求既有理由，其備位請求毋庸裁判等詞，為其判
    斷之基礎。
四、按地上權未定有期限者，存續期間逾20年或地上權成立之目
    的已不存在時，法院得因當事人之請求，斟酌地上權成立之
    目的、建築物或工作物之種類、性質及利用狀況等情形，定
    其存續期間或終止其地上權，民法第833條之1定有明文。又
    地上權為使用土地之物權，並無禁止地上權人將其在土地上
    之建築物提供他人使用之規定，自不得以該建物非供地上權
    人營業使用，即認其地上權成立目的不存在。查800之1、80
    0之4、816、816之1、816之2 地號土地登記謄本，在系爭地
    上權之其他登記事項欄記載：以建築改良物為目的等語（見
    一審卷㈠第35頁、第37頁、第43頁、第45頁、第47頁）。上
    訴人抗辯系爭建物於52年8月8日為第1 次所有權登記，一品
    大旅社於同年12月14日取得營利事業登記證，營業所在地即
    在系爭建物，並於同年9月26 日就系爭建物簽立租賃契約，
    林奏及被上訴人、王金生之父王吉六全家亦居住該處，並執
    系爭建物登記公務用謄本、租賃契約書、營利事業登記證、
    戶籍謄本為證（見原審卷㈠第463頁、第200頁、第49頁、一
    審卷㈠第241頁、第243頁、第301頁、卷㈡第165頁），而證
    人即被上訴人兄弟王金勝在原審證稱：伊父母買一品大旅社
    之土地，蓋前面四層、後面三層之建築物，將肥皂工廠遷入
    、開設一品大旅社，並供家人居住等語（見原審卷㈠第 128
    頁至第129 頁），倘屬非虛，則上訴人抗辯系爭地上權之設
    定目的，尚包括以系爭地上物經營旅社及居住，是否全無可
    採，非無再為斟酌之餘地。次按民法第833條之1規定，依其
    立法理由，係基於發揮經濟效用，兼顧土地所有人與地上權
    人之利益而設，乃基於物之經濟效用之立法。查上訴人執系
    爭建物108 年度安全檢查申報結果通知書及附件、營運報表
    及臺灣省結構工程技師公會110年3月17日函文為證，抗辯系
    爭建物現供經營旅社，尚有營業收入，且消防檢查合格，建
    物耐震能力達5級強，現行規範為6級弱等語（見一審卷㈡第
    41頁至第87頁、原審卷㈠第105頁至第124頁、卷㈡第403 頁
    至第404頁、第465頁至第468 頁），而系爭建物經鑑定結果
    ，依現行法規固有結構安全疑慮，然非不得補強繼續使用，
    為原審所認定，上訴人聲請鑑定系爭建物之補強方法及金額
    等語（見原審卷㈡第469 頁），原審未詳查究明該補強費用
    若干及其經濟效用，逕認修繕補強費用應屬可觀，即認系爭
    地上權無存在必要，尚有疏略。上訴論旨，指摘原判決違背
    法令，求予廢棄，非無理由。被上訴人先位之訴既經廢棄發
    回，備位之訴裁判應併予發回。附此敘明。
五、據上論結，本件上訴為有理由。依民事訴訟法第477條第1項
    、第478條第2項，判決如主文。
中    華    民    國   111    年    9     月    7     日
                      最高法院民事第八庭
                          審判長法官  陳  玉  完  
                                法官  周  舒  雁  
                                法官  陳  麗  玲  
                                法官  游  文  科  
                                法官  黃  書  苑   
本件正本證明與原本無異
                                      書  記  官 
中    華    民    國   111    年    9     月    20    日